【裁判字號】    97,簡上,218
【裁判日期】    970603
【裁判案由】    妨害名譽
【裁判全文】
臺灣板橋地方法院刑事判決             97年度簡上字第218號
上  訴  人  臺灣板橋地方法院檢察署檢察官
上  訴  人
即  被  告  丁○○
上列被告因妨害公務案件，不服本院民國97年1 月17日96年度簡
字第8714號第一審判決（聲請簡易判決處刑案號：96年度偵字第
27596 號），提起上訴，本院管轄第二審之合議庭改適用通常程
序審理，並自為第一審判決如下：
    主  文
原判決撤銷。
丁○○無罪。
    理  由
一、本件聲請簡易判決處刑意旨：被告即上訴人丁○○因不滿意
    該里里長戊○○未將其住處前之電桿移開，竟基於侮辱犯意
    ，於民國96年4 月2 日17時許（簡易判決處刑書誤載為96年
    4 月27日17時許），在台北縣板橋市○○里○○街29號「楊
    家小吃店」之公眾得出入之場所，公然辱罵「幹〤〤〈台語
    三字經〉胡里長，垃圾里長」等語，而認被告係犯刑法第30
    9 條第1 項之公然侮辱罪。
二、按犯罪事實應依證據認定之，無證據不得認定犯罪事實；不
    能證明被告犯罪者，應諭知無罪之判決。刑事訴訟法第154
    條第2 項、第301 條第1 項分別定有明文。次按告訴人之告
    訴，係以使被告受刑事訴追為目的，是其陳述是否與事實相
    符，仍應調查其他證據，以資審認，最高法院52年度台上字
    第1300號判例參照。又事實之認定，應憑證據，如未能發現
    相當證據，或證據不足以證明，自不能以推測或擬制之方法
    ，為裁判基礎，最高法院40年台上字第86號判例參照。又按
    刑法第309 條公然侮辱罪，須有妨害他人名譽之故意，始足
    該當該罪。
三、公訴人認被告涉犯上開罪嫌，無非係以告訴人戊○○之指述
    及證人丙○○之證詞為主要論據。訊據被告堅決否認有何公
    然侮辱犯行，辯稱：當日其並無公然侮辱告訴人戊○○之言
    語，且證人丙○○當日沒有在現場，證人甲○○、乙○○則
    是當天在場的人已經證明伊沒有罵人，況伊住家門前並沒有
    電線桿，不可能因此事由辱罵告訴人等語。
四、經查：
  (一)被告於97年4 月2 日17時於台北縣板橋市○○街29號「楊家
    小吃店」之公眾得出入之場所，曾口出「幹你娘（台語）」
    、「胡里長，垃圾里長」等語，且為正巧在該店內吃麵之證
    人丙○○所聽聞等情，業經證人丙○○到庭證述甚詳（見本
    院卷第38頁），而上揭話語確有輕蔑他人之人格之意，因堪
    認定。
  (二)惟依證人丙○○所述：只有我一人坐在前面吃，裡面有很多
    人在吃，但都不認識，當天吃麵時，我在外面，被告在裡面
    ，我吃到一半的時候，聽到他邊走邊罵走到外面來，當時他
    是要跟老闆借電話，我有聽到他在罵垃圾里長，幹你娘，我
    就趕快打電話給里長，叫他不要過來，以免發生事情；被告
    在小吃店罵里長的時候，我沒有注意到他是否有酒態，因為
    我很緊張，我才吃半碗米粉湯就跑掉，因為被告一直罵里長
    ，我怕里長發生事情，所以就趕快走並打電話給里長，被告
    在當時有無提到他為何要罵里長，我也沒有聽這麼多，我看
    到被告從裡面邊罵邊走出來，我覺得事情不單純，怕發生事
    情，所以就趕快打電話，所以我是否有聽到被告提到罵里長
    的原因；被告當時是在跟裡面喝酒的人說，一邊罵一邊走出
    來，我頭低低的，所以他應該沒有看到我，被告並沒有請我
    轉告這些話給里長，被告只有罵一段路，之後我就先出來了
    ，我與被告當時距離1 張桌子的距離，被告的聲音很大，但
    從頭到尾，並無聽到被告罵胡里長的前因後果，被告當時是
    在跟裡面的人說話，被告是要出來借電話，邊走邊罵，被告
    並沒有對在場不認識的人說，戊○○是垃圾里長之類的話，
    只有邊走邊說等語（見卷第38-42 頁），可認被告並未見到
    證人丙○○，且其上揭言論僅為個人自言自語之行為，並非
    欲向在場不特定或多數人為之，自欠缺妨害他人名譽之故意
    。
  (三)復參諸當日與被告同在該店喝酒之證人甲○○證述：我和被
    告一起去楊家小吃店喝酒，喝酒時都聊平常的小事、一些酒
    話，但有聽過被告抱怨電纜地下化的事情，他認為我們這一
    里並沒有改為地下化，對於里長有些抱怨，因為我與里長比
    較熟，那天我們只是喝酒聊到這個事情，被告就說他要去跟
    里長談地下化的事情，我說我跟里長比較熟，所以我們就連
    同另外一個鄰居一起過去找里長；當天被告的情緒、態度是
    有些不高興，但被告沒有說要向老闆娘借電話要叫里長過來
    ，當天我進去的時候，並沒有看到證人丙○○，之後丙○○
    是否有到店裡，我則不知道，但我沒有聽到被告在罵里長說
    他是垃圾里長並且罵三字經，只是我們後來去找里長，被告
    有打里長，我有勸等語；暨證人乙○○證稱：有和被告一起
    去過楊家小吃店，在該店都會喝酒，喝酒時都是閒聊或是開
    開玩笑的事情，被告有提到里要電纜地下化的事情，被告對
    此事情的看法是希望可以早一點做，但被告沒有提到他家前
    面有電線桿或變電箱會影響出入的事情，或里長應該早一點
    作電纜地下化的事情，當天我們在店裡大概待了半小時，後
    來他們三人一起去里長辦公室，主要是被告與葉姓鄰居在談
    這件事情，後來我就回家，並沒有一起過去；當天他們談的
    是一位姓葉的說他與里長很熟，說要過去找里長，被告的態
    度很正常，當天吃飯時，我沒有特別注意有無人說要出去打
    電話說要叫里長來，我認識丙○○，但當天沒有看到丙○○
    有在該店，我有看到被告打電話，他應該是打給里長，被告
    是用有線的電話，就是店的電話，當天被告說話不會很大聲
    ，很正常等語（詳本院卷第44-53 頁），亦可徵被告當時確
    無故意向在場不特定人為上揭話語之行為，從而同在店內之
    證人甲○○、乙○○始未聽聞此言論。
  (四)基此所述，被告當時係因與證人甲○○、乙○○等人喝酒後
    ，不滿里長即告訴人處理該鄰里電纜地下化之進度，於走出
    店外時，邊走邊自言自語而為辱罵告訴人前開言語，然其所
    為既無故意要向在場之不特定多數人發表該言論之舉措，復
    未曾要求證人丙○○將上揭話語轉告告訴人，實難認被告上
    揭行為已有公然妨害告訴人名義之故意，並在不特定或多數
    人所得共見共聞之情形而故為「幹你娘（台語）」、「胡里
    長，垃圾里長」等言論，是被告所為，尚與公然侮辱之構成
    要件不符。
五、末按地方法院簡易庭對被告為簡易判決處刑後，經提起上訴
    ，而地方法院合議庭認應為無罪判決之諭知者，依刑事訴訟
    法第455 條之1 第3 項準用第369 條第2 項規定意旨，應由
    該地方法院合議庭撤銷簡易庭之判決，改依第一審通常程序
    審判（最高法院91度臺非字第21號判決意旨參照）。綜上，
    公訴人所舉前開證據，因無法認定被告有刑法第309 條第1
    項公然侮辱之主觀犯意，是本件關於被告犯罪之證明，尚未
    達於通常一般之人均不致有所懷疑，而得確信其為真實之程
    度，無從為有罪之確信。此外，復查無其他積極證據足資證
    明被告有公訴人所指之上開犯行，本案不能證明被告犯罪，
    揆諸首揭判例意旨及說明，自應為被告無罪之諭知。原審認
    定被告已成立犯罪，遽予論科，尚有未合，檢察官以原審判
    決判決過輕由，提起上訴，指摘原判決不當，核無理由；而
    被告提起上訴意旨指摘及此並否認犯罪，為有理由，應由本
    院合議庭撤銷原判決，自為第一審無罪之判決。
據上論斷，應依刑事訴訟法第455 條之1 第1 項、第3 項、第45
2 條、第369 條第1 項前段、第301 條第1 項，判決如主文。
本件經檢察官江祐丞到庭執行職務。
中    華    民    國    97    年    6     月    3     日
                  刑事十一庭審判長法  官  徐蘭萍
                                  法  官  林淑婷
                                  法  官  邱景芬
上列正本證明與原本無異。
如不服本判決應於送達後10日內向本院提出上訴狀
                                書記官  曾千庭
中    華    民    國    97    年    6     月    3     日


司法院資訊處製作；財團法人民間司法改革基金會備份。
